【裁判字號】    97,上,348
【裁判日期】    980317
【裁判案由】    拆屋還地
【裁判全文】
臺灣高等法院臺中分院民事判決           97年度上字第348號
上  訴  人  子○○
            丙○○
            己○○
            庚○○
            乙○○
            戊○○
                        號
            壬○○
            辛○○○
            甲○○
共      同
訴訟代理人  洪塗生律師
複 代理 人  吳念恒律師
被 上訴 人  丁○○○
                        號
訴訟代理人  涂朝興律師
上列當事人間請求拆屋還地事件，上訴人對於民國九十七年八月
十五日臺灣臺中地方法院第一審判決（九十六年度訴字第三二三
七號），提起上訴，本院於九十八年三月三日言詞辯論終結，判
決如下：
    主  文
上訴駁回。
第二審訴訟費用由上訴人負擔。
    事實及理由
一、本件被上訴人主張：
    (一)坐落臺中縣大雅鄉○○○段九三之八０地號土地（下稱系
      爭土地）為伊所有，上訴人無正當權源分別占用如原判決
      附表（下稱附表）所示面積之土地，並於其上搭建房屋各
      如附圖所示，復未能證明經原土地所有權人之同意，自不
      能因建築多年，即認已經土地所有權人同意使用。
    (二)上訴人訴訟前之匯票存函，不過為製造租賃關係存在之假
      象所為之單方訴求，伊否認兩造間有租賃關係存在，且伊
      已退回各該匯票。依民法第七百六十七條之規定，伊得請
      求上訴人拆遷，並將土地返還予伊等情。爰求為命：上
      訴人子○○應將系爭土地如附圖所示Ｂ部分之房屋拆除，
      並將土地返還予伊。上訴人丙○○應將系爭土地如附圖
      所示Ｃ部分之房屋拆除，並將土地返還予伊。上訴人己
      ○○應將系爭土地如附圖所示Ｄ部分之房屋拆除，並將土
      地返還予伊。上訴人庚○○應將系爭土地如附圖所示Ｅ
      部分之房屋拆除，並將土地返還予伊。上訴人乙○○應
      將系爭土地如附圖所示Ｆ部分之房屋拆除，並將土地返還
      予伊。上訴人戊○○應將系爭土地如附圖所示Ｇ部分之
      房屋拆除，並將土地返還予伊。上訴人壬○○應將系爭
      土地如附圖所示Ｈ部分之房屋拆除，並將土地返還予伊。
      上訴人辛○○○應將系爭土地如附圖所示Ｊ部分之房屋
      拆除，並將土地返還予伊。上訴人甲○○應將系爭土地
      如附圖所示Ｋ部分之房屋拆除，並將土地返還予伊，並願
      供擔保請准為假執行宣告之判決（未繫屬本院者，不予贅
      論）。
二、上訴人則以：
    (一)租賃契約之期限，不得逾二十年。逾二十年者，縮短為二
      十年。前項期限，當事人得更新之。租用基地建築房屋者
      ，不適用第一項之規定。民法第四百四十九條定有明文。
      而土地法第一百零三條規定：「租用建築房屋之基地，非
      因左列情形之一，不得收回：契約年限屆滿時。承租
      人以基地供違反法令之使用時。承租人轉租基地於他人
      時。承租人積欠租金額，除以擔保現金抵償外，達二年
      以上時。承租人違反租賃契約時」。依特別法優於普通
      法之原則，租用建築房屋之基地，非有土地法第一百零三
      條所列各款情形之一，出租人不得終止租約收回基地。又
      租用基地建築房屋，承租人房屋所有權移轉時，其基地租
      賃契約，對於房屋受讓人，仍繼續存在，民法第四百二十
      六條之一亦著有明文。
    (二)系爭土地於民國九十六年十一月十三日前係同地段九三地
      號土地之一部分，原九三地號土地，四十年八月二日登記
      為訴外人張獻及吳文永共有，六十八年五月二十五日張獻
      將其應有部分贈與登記予訴外人張清泉，八十三年三月十
      七日張清泉以買賣原因移轉登記予訴外人張銘桐，八十六
      年三月三十一日再因分割繼承登記為被上訴人所有，九十
      六年十一月十三日始自九三地號土地分割而由被上訴人取
      得系爭土地之所有權。然四十七年間由張獻為代表共同出
      租給伊（包含承租之前手）供建築房屋基地使用，礙於當
      時雙方不識字，依照當時之背景、習慣而為口頭承諾永遠
      供承租人租用，但需由張獻承包建造，再由承租人負擔全
      部建築費用，地租則由張獻之妻張江媛負責代收，直至七
      十三年七月十五日張江媛死亡後，即無人再來收取租金。
      又因租賃期間均超過一年，而可視為不定期租賃，張獻與
      吳文永各自因贈與、買賣分割繼承，延至九十六年十一月
      十三日分割共有物而新增系爭土地地號，且租地建物之契
      約如無相反之約定，自可推定出租人立約時，即已同意租
      賃權得隨時移轉，故承租人將房屋所有權讓與第三人時應
      認為其對於基地出租人仍有租賃關係存在。是兩造間仍有
      租賃契約關係存在，伊建造之房屋占用被上訴人之土地，
      乃屬有權占用。
    (三)況系爭土地歷經張獻、吳文永、張清泉、張銘桐等多位所
      有權人，時間長達數十年，皆未有任何紛爭，若伊非基於
      租賃關係而占有，豈可能長期任伊占用。又伊將租金以匯
      票寄予被上訴人，被上訴人並未為反對之表示，而伊則繼
      續占用系爭土地，應視為以不定期限繼續契約。故被上訴
      人依物上請求權之規定，請求伊拆屋還地，自無理由等語
      ，資以抗辯。
三、原審依被上訴人之聲明，判決上訴人各應拆屋還地，並依兩
    造之聲請而為供擔保准、免假執行之宣告。上訴人不服，提
    起上訴，兩造於本院各聲明如下：
    (一)上訴人方面：
      原判決不利於上訴人部分廢棄。
      上開廢棄部分，被上訴人在第一審之訴駁回。
      第一、二審訴訟費用由被上訴人負擔。
    (二)被上訴人方面：
      上訴駁回。
      訴訟費用由上訴人負擔。
四、兩造不爭執之事實：
    (一)九十六年十一月十三日前，系爭土地為同地段九三地號土
      地之一部分。原九三地號土地，四十年八月二日登記為張
      獻及吳文永共有，六十八年五月二十五日張獻將其應有部
      分贈與登記予張清泉，八十三年三月十七日張清泉以買賣
      原因移轉登記予張銘桐，八十六年三月三十一日再因分割
      繼承登記為被上訴人所有，九十六年十一月十三日始自九
      三地號土地分割而由被上訴人取得系爭土地之所有權。
    (二)上訴人所有之建物占用系爭土地狀況如附表及附圖所示。
五、得心證之理由：
    (一)按所有人對於無權占有或侵奪其所有物者，得請求返還之
      。對於妨害其所有權者，得請求除去之。有妨害其所有權
      之虞者，得請求防止之。民法第七百六十七條第一項定有
      明文。又共有物之出租，屬於共有物之管理行為，其以特
      定部分出租者，須經其他共有人之同意，否則對其他共有
      人不生效力。
    (二)經查：
      證人郭一萍雖證稱系爭土地上之租約，係由張獻於四十
        四、四十五年間所簽訂，租金為每月三包至五包之香菸
        等語，但由上開證詞，不難發現出租土地之人僅張獻一
        人，依上說明，對於其他共有人吳文永即不生效力，且
        與上訴人抗辯係由張獻為代表共同出租之情節不符，復
        與丙○○所陳每月租金為六至十二元等情相異。再者，
        上訴人於收到臺中縣大雅鄉調解委員會通知，即寄發存
        證信函表示其已補付現金，並提出繳交提存金之國庫存
        款收據書為證，有各該存證信函及國庫存款收款書在卷
        可稽（原審卷第七九頁以下），顯見上訴人事後所補交
        之租金為現金，亦與郭一萍所述租金為香菸三至五包有
        所不同，而郭一萍為上訴人辛○○○之配偶，彼等關係
        密切，所為證言難免偏頗，尚難採信。至證人癸○○固
        亦結稱其曾於臺中縣大雅鄉○○村○○路一九六號居住
        迄七十一、七十二年間，一開始租金每月為十二元，後
        來漲至六十元，如地主自己來收就收五十元云云（本院
        卷第三七頁），核與上開郭一萍及上訴人所陳之情節，
        大相逕庭，自難採信。
      上訴人提出臺中縣政府九十七年一月七日府工建字第０
        九六０三五０六五一號及第0000000000號之
        函文，雖可證明臺中縣大雅鄉○○村○○路一八九至一
        九三、一九五、一九六號建物為合法建築之房屋，惟該
        函文乃依據臺灣省政府六十六年三月二十二日府建四字
        第八二三三號函建築法修正公佈前合法房屋認定，及上
        訴人所提出之臺灣電力公司臺中區營業所書函所為之認
        定，與該等房屋坐落於系爭土地是否有合法權源，究屬
        二事，尚不能因此即認上訴人所有之房屋係有權占用系
        爭土地，要屬當然。
      又房屋稅籍編號，乃納稅義務人於房屋建造完成之日起
        三十日內，向當地主管稽徵機關申報現值及使用情形時
        所編列，觀諸房屋稅條例第七條之規定即明，於編列稅
        籍編號時，並未考量房屋坐落土地是否有其權源，是上
        訴人以上開房屋有稅籍編列即主張原土地所有權人同意
        渠等前手房屋所有人建造房屋，而有租賃關係云云，殊
        無足取。
      另被上訴人否認兩造間存有租賃關係，並將上訴人所寄
        送之匯票退回，有其提出之存證信函及匯票影本附卷可
        參（本院卷第四九頁以下）。則上訴人抗辯伊將租金以
        匯票寄予被上訴人，被上訴人並未為反對之表示，兩造
        間應視為以不定期限繼續契約云云，自無可採。本件上
        訴人既無法證明渠等或其前手占用系爭土地有租賃關係
        存在，則彼等主張依民法第四百二十六條之一規定，對
        於系爭土地仍有租賃關係存在，洵無足採。
      綜上所述，本件被上訴人為系爭土地之所有權人，而上
        訴人並無法舉證證明彼等占有系爭土地有正當之權源，
        自屬無權占有。從而被上訴人本於物上請求權之法律關
        係，請求上訴人應將分別占用如附表所示之房屋拆除，
        並將各該土地返還，為有理由，應予准許。兩造各自陳
        明願供擔保聲請宣告假執行及免為假執行，經核尚無不
        合，自應分別酌定相當擔保金額准許之。原審依被上訴
        人之聲明而命上訴人拆屋還地，並依兩造之聲請而為供
        擔保准、免假執行之宣告，經核於法洵無違誤。上訴意
        旨指摘原判決於其不利部分不當，求予廢棄改判，為無
        理由，應予駁回。
六、本件事證已臻明確，兩造其餘攻擊、防禦方法，與判決結果
    不生影響，爰不一一論述。
七、據上論結，本件上訴為無理由。依民事訴訟法第四百四十九
    條第一項、第七十八條、第八十五條第一項前段，判決如主
    文。
中    華    民    國    98    年    3     月    17    日
                  民事第四庭    審判長法  官  陳蘇宗
                                      法  官  張浴美
                                      法  官  李寶堂
以上正本係照原本作成。
上訴人得上訴。
被上訴人不得上訴。
如對本判決上訴，須於收受判決送達後二十日內向本院提出上訴
書狀，其未表明上訴理由者，應於提出上訴後二十日內向本院提
出上訴理由書（須按他造人數附具繕本）。
上訴時應提出委任律師為訴訟代理人之委任狀。具有民事訴訟法
第四百六十六條之一第一項但書或第二項之情形為訴訟代理人者
，另應附具律師及格證書及釋明委任人與受任人有該條項所定關
係之釋明文書影本。
                                      書記官  林振甫
中    華    民    國    98    年    3     月    18    日
                                                      Ｖ


司法院資訊處製作；財團法人民間司法改革基金會備份。
